臺灣高等法院民事判決　　　　　　　　　100年度重上字第9號
上　訴　人　兆豐國際商業銀行股份有限公司
法定代理人　蔡友才
訴訟代理人　陳鵬光律師
　　　　　　林雅芬律師
　　　　　　許慧如律師
被　上訴人　雷曼兄弟證券股份有限公司
法定代理人　蔡福源CHAY .
訴訟代理人　盧柏岑律師
　　　　　　胡浩叡律師
　　　　　　湯詠瑜律師
上列當事人間請求履行債務事件，上訴人對於中華民國99年11月
26日臺灣臺北地方法院99年度重訴字第477號第一審判決提起上
訴，本院於100年5月24日言詞辯論終結，判決如下：
    主      文
上訴駁回。
第二審訴訟費用由上訴人負擔。
    事實及理由
一、上訴人聲明求為判決：（一）原判決廢棄。（二）被上訴人
    應給付上訴人美金762,026元及自起訴狀繕本送達之翌日起
    ，至清償日止，按年息5％計算之利息。（三）願供擔保請
    准宣告假執行。
    被上訴人聲明求為判決：（一）上訴駁回。（二）如受不利
    之判決，願預供擔保請准宣告免為假執行。
二、上訴人主張：伊與訴外人香港商Lehman Brothers Commerci
    al Corporation Asia Limited（下稱LBCCA）於民國96年7
    月30日簽訂「ISDA MASTER AGREEMENT」、「SCHEDULE to t
    he MASTER AGREEMENT 」、「CREDIT SUPPORT ANNEX」及「
    Confirmation to the Cross Currency Swap」等契約（下
    合稱系爭契約），約定雙方進行美金與新台幣之換匯換利交
    易，並按期結算及支付利息。又為擔保LBCCA履行系爭契約
    ，LBCCA之控股公司Lehman Brothers Holdings INC.亦出具
    擔保書予伊。而依據伊與LBCCA間「ISDA MASTER AGREEMENT
    」第5條「Events of Default and Termination Events（
    違約事件和終止事件）」約定、第6條「Early Termination
    （提前終止）」約定及「SCHEDULE to the MASTER AGREEME
    NT」PartI(e)第1段、第2段約定，及Lehman Brothers Hol
    dings INC.出具之系爭擔保書(a)、(b)約定，於LBCCA進入
    清算或類似破產、債務清理等足以影響債權人權利之程序，
    或其擔保人Lehman Brothers Holdings INC.破產時，LBCCA
    構成違約，伊得通知LBCCA終止系爭契約，並請求LBCCA賠償
    伊損失，並在伊未獲賠償時，擔保人Lehman Brothers Hold
    ings INC.應依擔保書約定支付LBCCA所應支付之款項。伊已
    於97年9月17日通知LBCCA依據97年9月15日結算之結果，LBC
    CA應向伊補足擔保品價值美金18,571,000元，惟遭LBCCA所
    拒。又LBCCA已向香港特別行政區高等法院提出清盤（即清
    算）聲請，經該法院於97年9月19日為LBCCA指派臨時清算人
    進行清算程序，使伊之權利受到影響，另擔保人Lehman Bro
    thers Holdings INC.亦於97年9月15日聲請宣告破產，故LB
    CCA已構成違約。伊乃於97年9月18日向LBCCA表示提前於97
    年9月24日終止系爭契約，並請求LBCCA賠償美金30,086,282
    .13元之損害。被上訴人與LBCCA雖形式上為不同法人，惟其
    等不僅特取名稱相同，更屬雷曼兄弟同一集團所控股，實質
    上為同一法人格，依據美國法「揭穿公司面紗原則」、日本
    法「法人格否定法理」或德國法「穿透責任法理」，被上訴
    人應就系爭契約與LBCCA負同一債務不履行損害賠償責任，
    茲為一部請求被上訴人賠償美金762,026元等情，爰依系爭
    契約、民法第1條規定、美國法「揭穿公司面紗原則」、日
    本法「法人格否認法理」或德國法「穿透責任理論」，求為
    命被上訴人給付美金762,026元並加計法定遲延利息之判決
    。證據：除援用原審立證方式外，補提經濟部網站美商雷曼
    兄弟證券臺灣分公司登記資料、經濟部網站雷曼兄弟證券公
    司登記資料、中央銀行外匯局96年6月12日台央外伍字第096
    0027836號函為證，並聲請命被上訴人提出97年度經營階層
    及各部門經理級人員以上名單、員工之勞健保資料及主要交
    易對象等資料。
    被上訴人則以：伊並未與上訴人簽訂系爭契約或出具擔保書
    予上訴人，依債之關係相對性原則，上訴人無從依系爭契約
    關係向伊求償。又民法第1條規定之法理，係指根據實證法
    已肯認之基本價值決定，進而從合憲性的角度對現行規範不
    足或欠缺進行補充，上訴人主張「揭穿公司面紗原則」，為
    我國實務所不採，亦與我國公司法之立法原則有違，非屬民
    法第1條所述無法律可資適用，亦無習慣可供依循之情形，
    不該當法理要件，上訴人根據該理論主張伊與LBCCA法人格
    同一，應就系爭契約負損害賠償責任，即屬無據。再所謂「
    揭穿公司面紗原則」、「法人格否認法理」或「穿透責任」
    等理論，雖名稱不同但內容相似，立論基礎均係基於法律雖
    賦予公司獨立之法人格，股東僅負以出資額（或股份）為限
    之有限責任，然為避免股東濫用公司之獨立人格及限制責任
    原則，逃避其應負之責任，故美國實務發展出「揭穿公司面
    紗原則」，在例外情形下否定公司之獨立法人格，要求股東
    對公司之債務負責。惟基於法律安定性之考量，美國實務上
    對於揭穿公司面紗原則之適用，採取較嚴格之態度，即欲否
    定公司之法人格，追究股東之責任，應有正當依據，始得例
    外追究股東責任，否則將失卻公司作為主要商業組織並創造
    社會利潤之誘因。伊與LBCCA為兩家具有獨立法人格之不同
    公司，管理階層、設立地、營業項目、營業場所及客戶均不
    同，營運、人事、業務及財務亦各自獨立，伊亦非LBCCA之
    股東，彼此無母子公司關係或控制從屬關係，並非LBCCA為
    逃避與上訴人間系爭契約責任而另設立之公司，自不適用上
    開「揭穿公司面紗原則」等理論，上訴人僅以「雷曼」二字
    任意牽連，空言主張伊與LBCCA實質上為同一法人格，應就
    LBCCA違約行為負責，尚屬無據等語，資為抗辯。證據：援
    用原審所提立證方式。
三、經查上訴人與LBCCA簽訂系爭契約，而LBCCA已向香港特別行
    政區高等法院提出清盤（即清算）呈請，經該法院於97年9
    月19日作成97年第441號民事裁定，為LBCCA指派臨時清算人
    進行清算程序，上訴人因此於97年9月24日提前終止與LBCCA
    間系爭契約，並請求LBCCA賠償美金30,086,282.13元之損害
    等情，為兩造所不爭執，並有上訴人提出系爭契約、原法院
    97年度審聲字第1037號民事裁定、97年9月18日及同年9月24
    日函文為證（見原審卷21至92、99至100、104至108頁），
    堪認為真實。
四、上訴人主張被上訴人與LBCCA雖形式上為不同法人，惟其等
    不僅特取名稱相同，更屬雷曼兄弟同一集團所控股，實質上
    為同一法人格，依據民法第1條規定及美國法「揭穿公司面
    紗原則」、日本法「法人格否認法理」或德國法「穿透責任
    理論」，被上訴人應就系爭契約與LBCCA負同一債務不履行
    損害賠償責任等語，為被上訴人所否認，並以前詞置辯。經
    查：
（一）所謂「揭穿公司面紗原則」、「法人格否認法理」或「穿
      透責任」等理論，雖名稱不同但意旨大致雷同，乃指公司
      法「原則上」承認公司與其股東各為不同之法律主體，從
      而公司之權利與責任，通常與其股東分離。股東對公司之
      債務僅於其出資額之限度內負責，此即一般所謂「股東有
      限責任原則」之具體體現，亦是成立公司之最大實益。然
      而，此實益在某些例外之情形，為保障更高位階之法益，
      而不得不透過否認公司之法人格，亦即可「揭穿公司面紗
      」，否定公司與股東各為獨立主體之原則。換言之，當公
      司因資力不足無法清償其債務時，公司債權人於特定之情
      況下，得要求公司股東或其他成員就公司之債務負責之制
      度。惟基於法律安定性之考量，美國法院實務上對於該原
      則之適用，乃採取較嚴格之態度，因為法律本即允許股東
      藉設立公司將責任移轉，此亦是股東有限責任與分散商業
      風險之實踐，以預設有限責任之設計來鼓勵商業活動之進
      行。因此，若欲否定公司之法人格，追究其股東之責任，
      勢必須有正當之合理依據。例如：股東有詐欺不實之行為
      或為了符合公平正義之情形，始能例外地揭穿公司面紗，
      否則將失卻公司作為主要商業組織並創造社會利潤之誘因
      。又美國法院於決定是否適用此原則時，通常將被害人（
      債權人）區分為自願性或非自願性兩種。所謂自願性之債
      權人，以契約關係之相對人為代表，此等人於債權發生前
      多半已與公司有所接觸，對於公司之資力、債信有所認識
      及評估，才決定與公司進行交易，自願性之債權人對於損
      害之發生具有預見可能性，因此一旦於嗣後發生損害，基
      於其對風險已有所預期，使其承擔風險尚屬合理，故不得
      轉嫁至對方公司及其股東，是在契約案件中，法院並未輕
      易適用此原則。至於侵權行為之案例，由於被害人多屬非
      自願性之債權人，對於可能發生在自己身上之風險及損害
      ，多無法事先預見，此時，法院為保障這些非自願性之債
      權人，較傾向適用此原則，令股東負擔損害賠償責任。另
      在關係企業或母子公司間利益輸送時，若有「過度控制」
      之情況，法院判定控制公司操控從屬公司之經營，甚至不
      當利用從屬公司資產以圖利控制公司之股東，因而造成從
      屬公司股東或債權人之損害，此時法院為保護受害人之權
      益，亦可適用此原則，將控制公司與從屬公司視為同一法
      律主體，使控制公司對從屬公司之債權人直接負責，此舉
      目的在避免控制公司利用從屬公司之獨立人格侵害他人權
      益，以圖謀控制公司之利益，卻將責任推卸予從屬公司，
      造成債權人求償無門之困境（參見原審卷12至20、139至1
      40、153至162頁、本院卷76至92頁）。
（二）系爭契約簽訂之當事人為上訴人與LBCCA，而LBCCA為依香
      港法律在香港設立登記之公司，被上訴人為依我國法律在
      我國設立登記之公司等情，為兩造所不爭執，並有系爭契
      約、被上訴人公司登記資料及LBCCA公司章程可稽（見原
      審卷21至92、123至125、318至339頁、本院卷29頁）。則
      被上訴人既非系爭契約之當事人，亦與LBCCA為不同法人
      格，各為獨立之權利義務主體，上訴人依其與LBCCA間系
      爭契約關係，請求被上訴人負債務不履行損害賠償責任，
      自屬無據。次按在我國現行法制度下，欠缺上開揭穿公司
      面紗原則等理論之明文依據，實務見解亦不採法人格否認
      論，上訴人主張應引為法理予以適用，難謂與我國現行法
      制之基本法律理念或基本立法政策無違。況且，被上訴人
      並非LBCCA之股東，有被上訴人提出其登記資料可稽，並
      為上訴人所是認（見原審卷314頁），上訴人復不能舉證
      證明LBCCA與被上訴人間有何關係企業或母子公司間之控
      制與從屬關係，或被上訴人有何操控利用LBCCA與上訴人
      締結系爭契約而對上訴人實施詐害等不誠實之行為，藉此
      圖謀自己利益，並歸避對上訴人契約上之義務等情事，核
      與上開公司面紗原則等理論所揭櫫之概念及適用情形有別
      。從而，上訴人依據上開揭穿公司面紗原則等理論，主張
      應將被上訴人與LBCCA視為同一法律主體，被上訴人應就
      系爭契約與LBCCA負同一債務不履行損害賠償責任云云，
      洵屬無據。
五、綜上所述，上訴人依系爭契約、民法第1條規定、美國法「
    揭穿公司面紗原則」、日本法「法人格否認法理」或德國法
    「穿透責任理論」，請求被上訴人給付美金762,026元及自
    起訴狀繕本送達之翌日起，至清償日止，按年息5％計算之
    利息，為無理由，其假執行之聲請亦失所附麗。原審為上訴
    人敗訴之判決，並駁回其假執行之聲請，核無不合。上訴意
    旨指摘原判決不當，求予廢棄改判，為無理由，應予駁回。
六、本件事證已明，上訴人聲請本院命被上訴人提出97年度經營
    階層及各部門經理級人員以上名單、員工之勞健保資料及主
    要交易對象等資料，核與本件爭點之待證事實無涉，自無調
    查之必要，附此敘明。
七、據上論結，本件上訴為無理由。依民事訴訟法第449條第1項
    、第78條，判決如主文。
中    華    民    國   100    年    6     月    7     日
                    民事第九庭
                        審判長法  官  黃熙嫣
                              法  官  李國增
                              法  官  曾部倫
正本係照原本作成。
如不服本判決，應於收受送達後20日內向本院提出上訴書狀，其
未表明上訴理由者，應於提出上訴後20日內向本院補提理由書狀
（均須按他造當事人之人數附繕本）上訴時應提出委任律師或具
有律師資格之人之委任狀；委任有律師資格者，另應附具律師資
格證書及釋明委任人與受任人有民事訴訟法第466條之1第1項但
書或第2項（詳附註）所定關係之釋明文書影本。如委任律師提
起上訴者，應一併繳納上訴審裁判費。
中    華    民    國   100    年    6     月    7     日
                              書記官  黃麗玲
附註：
民事訴訟法第466條之1（第1項、第2項）：
對於第二審判決上訴，上訴人應委任律師為訴訟代理人。但上訴
人或其他法定代理人具有律師資格者，不在此限。
上訴人之配偶、三親等內之血親、二親等內之姻親，或上訴人為
法人、中央或地方機關時，其所屬專任人員具有律師資格並經法
院認為適當者，亦得為第三審訴訟代理人。